【裁判字號】    99,交聲,96
【裁判日期】    990202
【裁判案由】    聲明異議
【裁判全文】
臺灣高雄地方法院交通事件裁定          99年度交聲字第96號
原處分機關  交通部公路總局高雄區監理所
異  議  人  甲○○
即受處分人
上列異議人因違反道路交通管理處罰條例案件，對於交通部公路
總局高雄區監理所民國98年12月28日所為之裁決 (高監營裁字第
裁80-N00000000號)，聲明異議，本院裁定如下：
    主  文
原處分撤銷。
甲○○汽車駕駛人，駕駛汽車經測試檢定酒精濃度超過規定標準
，處罰鍰新臺幣壹萬伍仟元，並應吊扣普通輕型機器腳踏車駕駛
執照拾貳個月及接受道路交通安全講習。
    理  由
一、異議意旨略以：異議人即受處分人甲○○於民國96年12月10
    日上午9 時30分許騎乘車牌號碼UMK-017 號輕型機車，途經
    高雄縣鳳山市○○路與溪濱路口時，與他人所駕駛之汽車發
    生擦撞，為警到場處理，並施以酒精濃度測試，而酒測值超
    過規定標準（每公升0.55毫克以上），嗣經臺灣高雄地方法
    院檢察署檢察官( 聲明異議狀誤植為高雄地院) 予以緩起訴
    處分確定，並依該署檢察官指定向公庫繳納新臺幣（下同）
    3 萬元（聲明異議狀誤載為公益金）。如今事過將近2 年，
    監理所要裁罰45,000元，由於異議人現處於經濟困難，懇請
    撤銷上開45,000元之罰鍰等語。
二、本件異議人酒後駕車之違規行為單一，而罰鍰、吊扣駕駛執
    照及施以道路交通安全講習等法律效果（處罰效果）與違規
    行為之存否俱無從分離，且聲明異議係由法院審查受處分人
    所涉及之違規事實是否成立，及原處分所適用法條是否正確
    、裁罰是否適當，是以異議人雖僅就罰鍰部分聲明異議，惟
    為貫徹司法審查作用，並避免法院嗣認定汽車駕駛人並無交
    通違規行為，駕駛人卻已遭原處分機關裁處吊扣駕駛執照、
    並施以道路交通安全講習確定之謬誤現象，本院亦應就吊扣
    駕駛執照、施以道路交通安全講習等法律效果予以審理，且
    於對原處分失當時，應自為處分，並就罰鍰、吊扣駕駛執照
    及道路交通安全講習等處罰效果，宜一併重新諭知（臺灣高
    等法院暨所屬法院98年法律座談會刑事類提案第23號研討結
    果意旨參照） ，合先指明。
三、按汽車駕駛人，駕駛汽車經測試檢定，酒精濃度超過規定標
    準者，處15,000元以上60,000元以下罰鍰，並當場移置保管
    其車輛及吊扣其駕駛執照1 年；又汽車駕駛人，有第35條第
    1 項規定之情形，應接受道路交通安全講習，道路交通管理
    處罰條例第35條第1 項第1 款、第24條第1 項第2 款固分別
    定有明文。惟一行為同時觸犯刑事法律及違反行政上義務規
    定者，依刑事法律處罰之。但其行為應處以其他種類行政罰
    或得沒入之物而未經法院宣告沒收者，亦得裁處之。前項行
    為如經不起訴處分或為無罪、免訴、不受理、不付審理之裁
    判確定者，得依違反行政上義務規定裁處之，行政罰法第26
    條規定甚明。其立法意旨在於，刑事罰與行政罰同屬對不法
    行為之制裁，而刑罰之懲罰作用較強，故一行為同時觸犯刑
    事法律及違反行政法上義務規定時，依刑事法律處罰，即足
    資警惕，實無為一事二罰而再處以行政罰之必要，且刑事法
    律處罰，由法院依法定程序為之，較符合正當法律程序，應
    予優先適用。準此，如刑事法律處罰與行政處罰之處罰性質
    、方式均相同，而依刑事法律處罰，即足以達處罰之目的時
    ，即無再為行政處罰之必要。但罰鍰以外之沒入或其他種類
    行政罰，因兼具維護公共秩序之作用，為達行政目的，行政
    機關仍得併予裁處。
四、經查，異議人於96年12月10日上午9 時30分許，酒後駕駛車
    牌號碼UMK-017 號普通輕型機器腳踏車，行經高雄縣鳳山市
    ○○路與溪濱路口處，因與他人所駕駛之汽車發生擦撞，為
    警到場處理，經警對異議人實施酒精濃度測試，測得異議人
    呼氣酒精濃度達每公升0.74毫克，而予以舉發，並由原處分
    機關即交通部公路總局高雄區監理所於98年12月28日，以異
    議人違反道路交通管理處罰條例第35條第1 項第1 款等規定
    為由，裁處罰鍰45,000元，並吊扣普通重型機器腳踏車12個
    月，及應接受道路交通安全講習，有交通部公路總局高雄區
    監理所高監營裁字第裁80-N00000000號違反道路交通管理事
    件裁決書及高雄縣政府警察局舉發違反道路交通管理事件通
    知單各1 紙在卷可稽（見本院卷第8 、9 頁），是異議人於
    上開時、地有駕駛汽車（包括機器腳踏車）經測試檢定酒精
    濃度超過規定標準之違規事實，應堪予認定。茲就原處分所
    為裁罰是否適法妥當，分別論述如下：
  (一)罰鍰部分：
  1、刑事訴訟法第253 條之1 所指之緩起訴處分，其中檢察官
     命被告所為金錢給付部分，得為民事強制執行名義，受處
     分人因上開緩起訴處分而剝奪其財產權，且前揭金錢給付
     義務亦具有強制性、懲罰性，雖不若易科罰金係以支付金
     錢作為自由刑之替代，惟經由緩起訴處分條件之履行使其
     免於遭檢察官發動起訴程序，仍具有替代刑罰之效果，廣
     義而言，應屬前揭所稱之「實質刑事法律處罰」，而有行
     政罰法第26條第1項「一事不二罰」規定之適用。
  2、至交通部95年7 月17日交路字第0950006986號函釋雖略以
     ：查法務部行政罰法諮詢小組第 1次會議紀錄既已明確結
     論略以：「緩起訴者乃附帶條件的不起訴處分，亦即是不
     起訴的一種」在案，當依該部上開函釋結論及行政罰法第
     26條第2 項規定辦理云云。惟「緩起訴」處分之最終雖使
     被告免於刑事訴追之效果，與「不起訴」處分之效果相同
     ，然觀諸刑事訴訟法第253 條之1 第1 項規定，係於91年
     2 月8 日所增訂，行政罰法則係94年2 月5 日公布，而制
     定在後的行政罰法第26條第2 項僅臚列「不起訴處分或無
     罪、免訴、不受理、不付審理之裁判確定者」，並未將「
     緩起訴處分」納入。又緩起訴處分既非不能證明行為人之
     犯罪事實，且造成行為人財產減少或義務增加，已產生實
     質刑罰之效果，自與上開行政罰法第26條第2 項所列舉之
     不起訴處分等情形迥然有別，仍無從遽為比擬而為相同處
     置。準此以言，制定在後之行政罰法第26條第2 項既未將
     緩起訴處分列舉其中，本於保障人民基本權及「法律明示
     其一排除其他」之法理暨前揭說明，自不能將條文中「不
     起訴處分」之範圍，擴及性質相異之「緩起訴處分」。
  3、另按於94年12月28日修正公布，並自95年7 月1 日施行之
     道路交通管理處罰條例第35條第8 項規定：「‧‧‧前項
     （指有酒精濃度超過規定標準而駕駛車輛等情形）汽車駕
     駛人，經裁判確定處以罰金低於本條例第92條第3 項所訂
     最低罰鍰基準規定者，應依本條例裁決繳納不足最低罰鍰
     之部分」，上開道路交通管理處罰條例第35條第8 項之規
     定，核屬行政罰法第26條第1 項之特別規定。又酒後駕車
     經檢察官為緩起訴處分，並命被告向公庫支付一定數額之
     金錢者，乃被告履行檢察官所為之緩起訴處分命令，此等
     命令名義上雖非刑罰，但仍是一種特殊的處遇措施，造成
     被告之財產減少或義務增加，性質上亦屬干預人民自由之
     處分，與刑事制裁無異，實質上自屬刑事處罰。故檢察官
     為緩起訴處分並命向公庫支付一定數額之金錢者，解釋上
     亦屬道路交通管理處罰條例第35條第8 項所定之罰金，監
     理機關雖不得再為行政裁罰，惟若行為人所支付之緩起訴
     處分金，未達道路交通管理處罰條例第92條第3 項所訂最
     低罰鍰基準規定者（依違反道路交通管理事件統一裁罰基
     準表之規定，駕駛人違反道路交通管理處罰條例第35條第
     1 項第1 款之規定，其吐氣所含酒精濃度超過每公升0.55
     毫克以上者，機車之最低罰鍰為45,000元，小型車之最低
     罰鍰則為49,500元) ，依該條例第35條第8 項之規定，即
     須補繳不足最低罰鍰之部分，始為適法（臺灣高等法院暨
     所屬法院97年法律座談會刑事類提案第39號研討結果意旨
     參照）。
  4、經查，本件異議人因上開酒後駕車之行為涉犯刑法第185
     條之3 之服用酒類不能安全駕駛動力交通工具罪，經檢察
     官於97年1 月2 日以96年度偵字第35431 號為緩起訴處分
     ，緩起訴期間為1 年，並命異議人應向公庫支付3 萬元，
     復經臺灣高等法院高雄分院檢察署以97年度上職議字第86
     2 號駁回再議而確定，且異議人於97年4 月9 日已依該緩
     起訴條件繳清款項，該緩起訴處分未經撤銷等事實，有上
     開緩起訴處分書、處分書、臺灣高等法院被告前案紀錄表
     各1 份及臺灣高雄地方法院檢察署自行收納款項統一收據
     2 紙在卷足憑（見本院卷第11頁）。則異議人所支付之緩
     起訴處分金3 萬元，未達異議人因交通違規應繳納之最低
     裁罰金額45,000元，衡諸上開第1 至3 點說明，原處分機
     關僅能在15,000元之範圍內，對異議人科處罰鍰。是原處
     分機關再對異議人裁處罰鍰45,000 元，自有未洽。
   (二)吊扣駕駛執照部分：
     按修正前道路交通管理處罰條例第68條本規定：「汽車駕
     駛人，因違反本條例及道路交通安全規則之規定，受吊扣
     或吊銷其持有各級車類之駕駛執照」，而於95年3 月1 日
     修正規定為：「汽車駕駛人，因違反本條例及道路交通安
     全規則之規定，受吊銷駕駛執照處分時，吊銷其持有各級
     車類之駕駛執照」。觀其修法意旨，係以「原條文將違規
     駕駛人所持有之各級車類駕駛執照一併吊扣或吊銷，失之
     過酷，影響人民工作及生活甚鉅」為由，而刪除吊扣駕駛
     人駕駛執照時，應吊扣駕駛人持有各級車類駕駛執照之規
     定。且雖酒醉駕車行為均製造法所不容許之風險，以風險
     製造之立場觀之，並不因駕駛車輛種類之不同，而有所差
     別，但從風險實現之觀點而言，酒醉駕駛車類之不同，其
     對於交通安全衍生之實害結果也有所差異，如駕駛人駕駛
     低一級之車類違反本條例之規定時，不論其所造成之實害
     結果，而一律吊扣駕駛人所持有之各類駕照，亦有違反相
     同事件相同處理，不同事件不同處理之平等原則（臺灣高
     等法院暨所屬法院97年法律座談會刑事類提案第40號研討
     結果意旨參照）。故道路交通管理處罰條例第68條修正後
     ，於吊扣駕駛執照處分時，自不應再吊扣其持有各級車類
     之駕駛執照，而僅得吊扣違規或違法當時所駕駛車種之駕
     駛執照。再者，行政行為，採取之方法所造成之損害不得
     與欲達成目的之利益顯失均衡，行政程序法第7 條第3 款
     定有明文及行政罰法第18條規定意旨亦供參照。職是，本
     件異議人於前述違規之際所駕駛既為普通輕型機器腳踏車
     ，故依法應僅得吊扣異議人違規時所駕駛該級車類之駕駛
     執照即普通輕型機器腳踏車駕駛執照（至於實際執行面，
     可由交通主管機關於普通重型機器腳踏車駕駛執照上或電
     腦檔存資料，註記吊扣普通輕型機器腳踏車駕照，而為限
     制車類級別之駕駛資格，臺灣高等法院所屬法院98年法律
     座談會刑事類提案第20號、23號研討結果意旨參照）。原
     處分機關未見及此，逕予吊扣異議人所持有之普通重型機
     器腳踏車駕駛執照12個月（見本院卷第9 頁），此舉顯然
     不當剝奪異議人駕駛普通重型機器腳踏車之權利，對異議
     人權益侵害甚鉅，亦與現行道路交通管理處罰條例第68條
     規定有悖，自非適法。
   (三)道路交通安全講習部分：
     道路交通安全講習為罰鍰以外之其他種類之行政罰，兼具
     維護公共秩序之作用，為達行政目的，衡諸行政罰法第26
     條第1 項但書規定及前揭第三點說明，原處分機關仍得予
     以裁處，並無違誤。
五、綜上所述，原處分機關對異議人裁處應接受道路交通安全講
    習部分，固依法有據。然原處分機關對異議人科處罰鍰45,0
    00元及吊扣異議人普通重型機器腳踏車駕駛執照12個月部分
    ，既有上開未洽之處，則異議人本件聲明異議，於罰鍰為有
    理由，自應由本院將原處分予以撤銷，並依道路交通管理處
    罰條例第35條第1 項第1 款、第24條第1 項第2 款及違反道
    路交通管理事件統一裁罰基準及處理細則第44條規定，自為
    裁定如主文第2 項所示，以資適法。
據上論斷，應依道路交通案件處理辦法第20條前段，道路交通管
理處罰條例第35條第1 項第1 款、第24條第1 項第2 款，違反道
路交通管理事件統一裁罰基準及處理細則第44條，裁定如主文。
中    華    民    國    99    年    2     月    2     日
                  交通法庭  法  官  林永村
以上正本證明與原本無異
如不服本裁定應於送達5 日內向本院提出抗告狀
中    華    民    國    99    年    2     月    2    日
                            書記官  王珮樺

司法院資訊處製作；財團法人民間司法改革基金會備份。
